【裁判字號】    89,上,191
【裁判日期】    900403
【裁判案由】    履行契約
【裁判全文】
臺灣高等法院臺南分院民事判決  八十九年度上字第一九一號    Ｋ
      上  訴  人  乙  ○  ○
      訴訟代理人  丁  ○  ○
      被上訴人    甲  ○  ○
                  丙  ○  ○
右當事人間請求所有權移轉登記事件，上訴人對於中華民國八十九年四月二十九日臺
灣雲林地方法院八十八年度訴字第四四七號第一審判決提起上訴，本院判決如左：
    主    文
原判決關於命上訴人應將坐落「雲林縣四湖鄉○○段一二二二號、面積０．一四五八
公頃，所有權應有部分各五七六０００分之八七一移轉登記與甲○○、丙○○」部分
暨該部分訴訟費用之裁判均廢棄。
右廢棄部分，被上訴人在第一審之訴駁回。
第一、二審訴訟費用（除確定部分外）均由被上訴人負擔。
    事    實
甲、上訴人方面：
一、聲明：求為判決：(一)如主文第一、二項所示。(二)第一、二審訴訟費用由被上訴人
    負擔。
二、陳述：除與原判決記載相同者，茲引用之外，補稱：
（一）上訴人在原審答辯狀主張湖東段土地（以下稱系爭土地）及房屋係上訴人夫妻
      兩人胼手胝足所得之錢購買的，是上訴人夫妻所有，此有買賣契約書可稽。吳
      明儒、吳紹雄書寫聲明書證明東湖段土地及房屋是上訴人夫妻自購後，竟到庭
      作證稱是受上訴人騙而寫的云云。該二人不是二歲孩童，上訴人如何騙他，物
      證之證據比人證強，其證言已被土地買賣契約書推翻，其證言不足採信。
（二）系爭土地是八十二年三月一日上訴人買的，上訴人當時約三十五歲，不能說話
      又弱視，錢是上訴人夫妻出三百萬元，上訴人之父出二百二十萬元，一共五百
      二十萬元，上訴人父親的意思是要給上訴人。訂約是上訴人夫妻跟其父及地主
      請代書訂的。出賣人應該是地主吳清江的母親吳蔡翠桑，吳清江沒有拿到那筆
      錢，都是地主母親作主，上訴人也都是跟其母接洽。上訴人是將四湖郵局的定
      期存款解約後，把錢轉入吳蔡翠桑在同一郵局的帳戶內。同意書是被上訴人及
      其他兄弟寫的。當時因大哥及五弟來吵著分財產吵得上訴人受不了，上訴人才
      同意分給他們。
三、證據：除援用第一審所提證據外，補提買賣契約書影本二件、戶籍謄本乙份、郵
    政存簿儲金簿影印資料乙份及台北郵政儲金匯業局函一張為證，並聲請訊問證人
    蔡學坤及吳蔡翠桑。
乙、被上訴人方面：
一、聲明：求為判決：(一)上訴駁回。(二)第二審訴訟費用由上訴人負擔。
二、陳述：除與原判決記載相同者，茲引用之外，補稱：
（一）系爭土地（湖東段之建地）確實係先父吳哈親自出面出錢自行購買，其土地買
      賣契約書暫由乙○○代表出面登記而已（因坐落房屋現為乙○○使用，前立同
      意書可稽）。而乙○○是啞吧，妻是跛腳，兩人均是殘障，無謀生能力之人，
      何德何能，有能力在短短期間內賺錢購買土地（建地），真是荒謬，明顯謊言
      予以譴責。
（二）地主吳清江先生居住於雲林縣四湖鄉○○○路一○二號由甲○○出面協調與先
      父吳哈兩人共同議價向吳清江先生購買，價錢計新台幣伍佰萬元整，由先父吳
      哈親自將款項交付吳清江先生（甲○○在場為見證人），雙方成交後暫立土地
      買賣契約書（有案可查）。
（三）上訴人乙○○夫婦作賊心虛，不打自招，私下先與吳紹雄、吳明儒兩人立下同
      意聲明書，其企圖心可知，殊難令人相信。
（四）上訴人乙○○夫婦自稱兩人均是殘障，顯然沒有能力購買土地（建地），先前
      何必將先父吳哈之遺產盜竊霸佔財產一半之多，其餘才分配給五兄弟，可見言
      詞不實。有理走遍天下，無理寸步難行，公理自在人心，先父吳哈之遺產自應
      兄弟六人平分，以維公道。
（五）上訴人與被上訴人之兄弟於八十四年四月十五日簽訂同意書在前，另上訴人之
      大哥吳紹雄與四哥吳明儒於民國八十四年七月十一日簽訂聲明書在後，顯見前
      後矛盾，另上訴人之兄計五人，為何唯獨該兩人簽訂聲明書，其餘三人皆未簽
      訂，足見原判決沒有什麼不當。
（六）本件確經兩造之母舅立會分配先父之土地與兩造及兄弟，上訴人拒不移轉登記
      尚有未當，原審此部分之判決並無不合。
（七）同意書之所以沒有包括原判決附表一所示第七筆之地號是因當時不知該筆土地
      之地號，因此以門牌號碼八三、八五代表。雲林縣四湖鄉○○○路八三號、八
      五號現在是上訴人在居住使用。兩造是照上訴人的同意書來分（土地）。兩造
      一共十個兄弟姊妹，其中有六個兄弟，並非只有被上訴人二人，其他兄弟姊妹
      因沒有錢供擔保，故沒有提起訴訟。這塊土地是被上訴人甲○○出面跟地主吳
      清江說能否賣給被上訴人父親，地主答應，結果這塊土地賣五百二十萬元，因
      為是被上訴人甲○○介紹的，地主要給被上訴人甲○○二十萬元的佣金，因為
      是被上訴人父親買的，被上訴人甲○○沒有拿，因此地主就以五百萬元賣給被
      上訴人父親。當初簽約買賣系爭土地時被上訴人甲○○未參與。被上訴人後又
      稱關於四湖鄉○○段一一二二號土地，係由地主吳清江名義出售，而由其母吳
      蔡翠桑出面成交，款項由兩造父親吳哈匯與吳蔡翠桑共新台幣五百二十萬元。
      上訴人於原審答辯時稱系爭土地是他們夫妻買的，在本審又稱兩造父親也有出
      錢，前後矛盾。以往買土地兩造父親都是登記上訴人名義，當然系爭地也不例
      外。即使有拿錢出來，也不能證明是上訴人的錢，因為當時尚未分家，也有可
      能是兩造父親的錢，因其在郵局及台銀有很多定期存款，也被上訴人領走了不
      少。土地如為上訴人所買，為何願於八十四年四月十五日簽下同意書，上面有
      上訴人夫妻二人之簽名蓋章。上訴人有四個孩子，除了照顧兩造父親，並未做
      其他生意，如有收入亦是偷賣另筆土地得款二百五十萬元。當時同意書記載乙
      ○○保有三分土地沒有包括系爭房地。系爭房地上訴人主張是八十二年買，八
      十三年登記，如果真是上訴人所買，為何又於八十四年簽具同意書。同意書不
      是被上訴人二人所寫，是上訴人找老四所寫的。當時上訴人偷賣兩造父親買的
      三條崙土地，怕被其賣光，才請舅舅出來作和事佬，土地及房屋要分清楚，為
      顧及上訴人之生活，房子暫時讓上訴人使用，等兩造父親過世後再拿出來討論
      。
三、證據：除援用第一審所提證據外，補提戶籍謄本二份為證，並聲請訊問證人吳清
    江。
丙、本院依職權函請四湖郵局查明八十二年三月一日、八十二年三月九日、八十二年
    三月十五日乙○○、丁○○、吳哈、吳蔡翠桑在該局儲金出入情形及函請財政部
    台灣省中區國稅局雲林縣分局檢送吳哈、乙○○八十二年及八十三年之綜合所得
    扣繳資料。
      理    由
一、本件被上訴人起訴主張：系爭土地係因兩造父親生前析產而取得，雖先登記予上
    訴人名下，惟以本件起訴狀繕本之送達對上訴人聲明終止信託關係，請求上訴人
    將系爭土地移轉登記與被上訴人云云。
二、上訴人則以：湖東段之土地（系爭土地），係上訴人夫妻自己購買，並非先父遺
    產，不同意移轉與被上訴人等語置辯。
三、經查系爭雲林縣四湖鄉○○段一二二二號土地（地上房屋係上訴人所居住），係
    上訴人於八十二年三月三日，以新台幣五百二十萬元代價，向吳清江、吳清旭、
    吳清全、吳清安之代理人即其母吳蔡翠桑購買，此有上訴人提出之不動產買賣契
    約書、土地買賣所有權移轉契約書在卷足按，並經證人即土地代書蔡學坤於本院
    結證「是乙○○夫妻來簽的，錢也是他們交給吳蔡翠桑的」「吳哈（兩造之父）
    未出面」「付款方式如契約書所載」及證人即出賣人吳蔡翠桑結證「錢是乙○○
    夫妻二人付的」「我先生死亡由我兒子繼承，不過買賣都委任我全權處理」「吳
    清江對本件不清楚」在卷，互核相符，系爭土地為上訴人向吳清江、吳清旭、吳
    清全、吳清安之代理人即其母吳蔡翠桑所買受，應堪認定。被上訴人雖抗辯上訴
    人係啞吧、妻亦是殘障無謀生能力，何以有能力置購土地，應係其父吳哈生前購
    置云云。但查系爭土地係上訴人向吳蔡翠桑買受，業見上述，被上訴人主張係兩
    造之父吳哈生前所購置，因此應移轉登記與被上訴人，並無依據。又系爭土地既
    係上訴人親自以其本人名義購置，價款亦為上訴人所交付，上訴人為該土地所有
    權人，應無置疑，被上訴人指上訴人係啞吧、妻是殘障，兩人均無謀生能力，其
    金錢來源應係其父所出資，縱令屬實，亦不影響上訴人係系爭土地所有權人之效
    力。
四、另被上訴人指稱兩造於八十四年四月十五日在兩造母舅蔡尚散見證下成立「同意
    書」，上訴人同意將系爭土地應有部分各五七六０００分之八七一移轉登記與被
    上訴人甲○○、丙○○云云。但查上開同意書僅載明「原乙○○名下四湖鄉○○
    段一四九、一五０、一四八、一九七、一九六、一九三小段（原吳哈所贈與）之
    土地，今同意乙○○保有三分整土地，其餘由吳紹雄、丙○○、甲○○、吳明儒
    、吳明仁五人均分，三條崙土地歸乙○○名下」「中山東路八三號、八五號土地
    和房屋歸乙○○使用」，並無上訴人同意將系爭土地應有部分各五七六０００分
    之八七一移轉登記與被上訴人甲○○、丙○○之記載，有上開同意書在卷足憑，
    被上訴人上開主張並無依據。況兩造之兄弟吳明儒、吳紹雄分於八十四年七月十
    一日、八十五年七月三十日書立聲明書聲明「前所訂之同意書（八十四年四月十
    五日）有關房屋坐落四湖鄉○○○路八十三號、八十五號，歸乙○○夫婦使用一
    事，為免以後爭訟，今聲明因該房屋及建地，本屬乙○○夫妻二人．．．當然亦
    歸其使用」，亦有聲明書二紙在卷可稽，益證上訴人主張系爭土地係其所有，並
    非其父遺產係真實不虛，被上訴人請求上訴人移轉系爭土地為無理由。
五、綜前所述，上訴人主張系爭土地係其出資所購置，伊為所有權人，應堪採信，被
    上訴人主張上訴人應移轉系爭土地應有部分各五七六０００分之八七一與被上訴
    人二人，並無依據，原審疏察，為上訴人敗訴之判決，顯有未洽，上訴意旨指摘
    原判決該部分不當，求為廢棄，為有理由，應由本院將原判決該部分廢棄，並駁
    回被上訴人在第一審該部分之訴。
六、本件事証已臻明確，兩造其餘攻擊防禦方法及証据資料，核與本件判決結果不生
    影響，不予一一論述，併予敘明。
據上論結，本件上訴為有理由，依民事訴訟法第四百五十條、第七十八條判決如主文
。
中      華      民      國    九十      年      四      月      三      日
                                    臺灣高等法院臺南分院民事第一庭
~B1審判長法官  林    金    村
~B2      法官  袁    靜    文
~B3      法官  曾    平    杉
右為正本係照原本作成。
不得上訴。
中      華      民      國    九十      年      四      月      六      日
                                        法院書記官  葉    秀    珍


司法院資訊處製作；財團法人民間司法改革基金會備份。
